【裁判字號】    97,上易,146
【裁判日期】    970923
【裁判案由】    損害賠償
【裁判全文】
臺灣高等法院民事判決                 97年度上易字第146號
上  訴  人  昭全起重工程有限公司
                        號4樓
法定代理人  甲○○
訴訟代理人  曾國龍律師
複代理人    林春金律師
被上訴人    大棟營造股份有限公司
法定代理人  乙○○
訴訟代理人  唐月妙律師
上列當事人間損害賠償事件，上訴人對於中華民國96年11月30日
臺灣台北地方法院96年度訴字第3367號第一審判決提起上訴，經
本院於97年9月9日言詞辯論終結，判決如下：
    主  文
原判決除確定部分外廢棄。
上廢棄部分，被上訴人應給付上訴人新台幣壹佰伍拾萬元，及自
民國九十六年五月十五日起，至清償日止，按週年利率百分之五
計算之利息。
第一（除確定部分外）、二審訴訟費用由被上訴人負擔。
    事實及理由
甲、程序方面：
    被上訴人之法定代理人陳川林已於民國（下同）97年2月13
    日變更為乙○○，有被上訴人提出之股份有限公司變更登記
    表為證（見本院卷第47、50-55頁）， 乙○○並聲明承受訴
    訟，核無不合，應予准許。
乙、實體方面：
一、上訴人起訴主張： 上訴人於92年5月22日與被上訴人簽訂馬
    祖港福澳碼頭區擴建工程合約書（下稱系爭合約），承攬該
    擴建工程鋼管樁打設之岩盤掘孔與灌漿固結工程（下稱系爭
    工程），約定應施作之鋼管樁數量為795支， 每支單價新臺
    幣（下同）31,000元，總價24,645,000元。上訴人已陸續施
    作鋼管樁368支並經驗收合格， 詎於上訴人施作至系爭工程
    S2-5單元時，被上訴人竟擅向他人租借機器自行施作，經上
    訴人多次提出異議，並於94年7月7日函請被上訴人依約履行
    ，並將其餘工程交上訴人承作，被上訴人乃向上訴人表示為
    減少支出， 願以給付上訴人150萬元之方式提前終止系爭合
    約，並於94年9月間邀上訴人召開會議， 會中被上訴人公司
    代表督導呂學禮、工務部主任劉芳佑與上訴人公司法定代理
    人甲○○及其夫吳金發達成口頭合意，雙方同意提前終止系
    爭合約；被上訴人應給付上訴人賠償金150萬元、 運回器械
    機具之運費（實報實付）及前已施作之工程保留款。嗣於94
    年10月間，上訴人依上開合意內容，於被上訴人之指示下，
    將器械機具運回，退出馬祖工程場區，共支出運費39萬元，
    惟退場後均未獲被上訴人支付賠償金、運費及工程保留款。
    上訴人乃於94年12月20日發函被上訴人，請其以書面回覆確
    認雙方前協議提前終止系爭合約之條件及金額事實，仍未獲
    置理，拒不支付上訴人賠償金150萬元等情。 爰依兩造合意
    之內容，求為命： 被上訴人應給付上訴人150萬元及自起訴
    狀繕本送達之翌日起至清償日止，按年息5%計算之利息之判
    決（原審為上訴人敗訴之判決，上訴人聲明不服；上訴人另
    請求器械機具之運費39萬元本息部分，經原審為上訴人敗訴
    之判決後，上訴人未聲明不服，已告確定）。並上訴聲明：
    (一)原判決除確定部分外廢棄。(二)上廢棄部份，被上訴人應給
    付上訴人150萬元及自起訴狀繕本送達翌日起至清償日止，
    按年息5%計算之利息。
二、被上訴人則以：依系爭合約第17條第3款約定， 關於提前終
    止系爭合約及賠償金之協議，應經雙方書面同意始生效力，
    本件縱曾達成口頭合意（被上訴人否認之），所協議之內容
    不生效力。被上訴人公司之主辦工程師劉芳佑、工程督導呂
    學禮，未受被上訴人公司委任，無權代表被上訴人處理系爭
    終止合約及賠償金等事宜，且依證人劉芳佑之證言，可證因
    上訴人並未同意被上訴人以150 萬元賠償金提前終止系爭合
    約之要約，依民法第155條規定， 被上訴人之要約已失拘束
    力， 故兩造並未達成以150萬元賠償金提前終止系爭合約之
    口頭合意。另依上訴人94年12月20日寄發之律師函亦可證系
    爭協議事前並未經被上訴人同意。上訴人為節省費用，未待
    被上訴人公司簽核確認，即倉促利用回頭船退出馬祖工程場
    區，自難僅以上訴人退出工程場區，即認被上訴人明示或默
    示同意系爭協議之內容。 另被上訴人於96年2月間交付上訴
    人發票日為97年2月28日之支票以退還系爭工程保留款， 距
    兩造洽談系爭協議之94年7月間，相隔約1年7月， 足見被上
    訴人支付系爭工程保留款與兩造所洽談之協議無涉，被上訴
    人非因同意兩造所協議內容而支付工程保留款。又有關提前
    終止系爭合約之賠償金部分，性質上屬承攬人之損害賠償請
    求權，依民法第514條第2項規定，該請求權於原因發生後，
    1年間不行使而消滅，上訴人遲至96年3月12日始提起本件訴
    訟，其請求權已罹於時效而消滅，被上訴人自得拒絕給付等
    語，資為抗辯。並答辯聲明：上訴駁回。
三、上訴人主張兩造於92年5月22日與上訴人簽訂系爭合約， 由
    上訴人承攬系爭工程， 約定應施作之鋼管樁數量為795支，
    每支單價31,000元，總價24,645,000元。上訴人已陸續施作
    鋼管樁368支並經驗收合格之事實， 業據提出系爭合約書為
    證，且為被上訴人所不爭執，堪信為真正。上訴人又主張上
    訴人施作至系爭工程S2-5單元時，被上訴人竟擅向他人租借
    機器自行施作，經上訴人多次提出異議，並於94年7月7日函
    請被上訴人依約將其餘工程交上訴人承作，被上訴人乃向上
    訴人表示為減少支出， 願以給付上訴人150萬元之方式提前
    終止系爭合約， 並於94年9月間召開會議，由被上訴人公司
    代表督導呂學禮、工務部主任劉芳佑與上訴人公司法定代理
    人甲○○及其夫吳金發達成口頭合意，提前終止系爭合約；
    被上訴人應給付上訴人賠償金150萬元、 運回器械機具之運
    費（實報實付）及前已施作之工程保留款。上訴人乃依上開
    合意內容於94年10月間，將器械機具運回，退出馬祖工程場
    區，惟上訴人退場後， 被上訴人僅於於96年2月17日開立發
    票日為97年2月28日之支票給付工程保留款556,450元，拒不
    支付支付賠償金150萬元及運費等語， 然為被上訴人所否認
    ，並以上述情詞置辯。是以本件兩造爭執之要點在於：兩造
    合意提前終止系爭合約，是否須以書面為之？兩造是否達成
    提前終止系爭合約， 並由被上訴人給付上訴人賠償金150萬
    元之合意？ 上訴人之給付賠償金150萬元請求權是否罹於時
    效？茲析述如下。
四、兩造合意提前終止系爭合約，是否須以書面為之？
  (一)上訴人主張兩造已達成口頭合意提前終止系爭合約，由被上
    訴人給付上訴人賠償金150萬元等事項， 惟為被上訴人所否
    認，並辯稱依系爭合約第17條第3款約定， 提前終止系爭合
    約及賠償金之協議，應經雙方書面同意始生效力云云。
  (二)經查，系爭合約第17條第3款約定：「 本合約文件任何條文
    之變更，須經甲（按即被上訴人）乙（按即上訴人）雙方書
    面同意。」，依其契約文字所載，須經兩造書面同意者，限
    於系爭合約個別條文之變更，此觀諸上開約定係使用「任何
    條文之變更」之文字即明。而上訴人據以提起本件訴訟之系
    爭合意，其內容為提前終止系爭合約及被上訴人給付一定金
    額賠償金等事項，並非就系爭合約之個別條文予以變更，而
    是就系爭合約所定條文以外之事項另為約定，自無適用系爭
    合約第17條第3款約定之餘地。 被上訴人辯稱兩造縱曾達成
    口頭合意，未經雙方書面同意不生效力云云，並無可採。
五、兩造是否達成提前終止系爭合約，並由被上訴人給付上訴人
    賠償金150萬元之合意？
  (一)按當事人互相表示意思一致者，無論其為明示或默示，契約
    即為成立，民法第153條第1項定有明文。是契約之成立，除
    法律規定或當事人約定外，並不以書面為必要，如能證明其
    意思已有合致之表示者，即無礙於契約之成立，當然發生法
    律上之效力。
  (二)上訴人主張94年9月間被上訴人公司代表督導呂學禮、 工務
    部主任劉芳佑與上訴人公司法定代理人甲○○及其夫吳金發
    達成口頭合意提前終止系爭合約，由被上訴人給付上訴人賠
    償金150萬元、 運回器械機具之運費及前已施作之工程保留
    款等語，惟為被上訴人所否認，並以上述情詞置辯。
  (三)查，上訴人於94年7月7日發函給被上訴人，請被上訴人依約
    將S2-5單元工程及其餘工程交上訴人施工，並給付S2-5單元
    被上訴人自行施工完成之4支鋼管樁工程款124,000元之事實
    ，有函乙件在卷可稽（見原審卷第31至33頁），且為被上訴
    人所不爭執， 足證被上訴人於94年7月前即有未依約履行交
    付工地予上訴人施工之情事。次查證人即被上訴人公司主辦
    工程師劉芳佑於原審證稱：「…這件事工地主任呂學禮曾找
    上訴人公司談『權利義務』的問題，上訴人公司曾經到公司
    談退場的事情，當時還有我們法務經理在場，有談到一個賠
    償金額150萬元，…到後來， 上訴人公司有打電話來同意這
    個金額，再來應該由呂往上簽報。但是呂後來都沒有往上呈
    報，我不知道什麼原因」等語（見原審卷第73頁反面）。被
    上訴人亦自承：「授權是要呂學禮先行初步洽談，洽談後再
    上簽才會發生效力。」等語（見原審卷第103頁反面）， 再
    參以被上訴人對於上訴人於94年10月間將系爭器械機具運回
    臺灣及被上訴人於96年2月間（即本件起訴前） 交付用以退
    回上訴人已施作部分之工程保留款556,450元之支票（ 見原
    審卷第39頁、本院卷第107頁 ）之事實均不爭執等情觀之，
    已足證被上訴人確實有授權其工地主任呂學禮與上訴人協議
    提前終止系爭合約之事，雙方並就系爭合約提前終止，由被
    上訴人給付上訴人賠償金150萬元、 運回器械機具之運費及
    前已施作之工程保留款等事項，互相表示意思一致，依民法
    第153條第1項規定，兩造間就此等事項之契約即為成立，不
    因兩造未訂立書面而受影響。
  (四)被上訴人雖辯稱劉芳佑及呂學禮並未受被上訴人公司委任處
    理終止系爭合約及賠償金150萬元事宜， 且證人劉芳佑證稱
    ：「有談到一個賠償金額150萬元，但對方不同意， 這件事
    情當時就沒有繼續談賠償的事情。」等語，可證因上訴人並
    未同意被上訴人之要約，依民法第155條規定， 被上訴人之
    要約已失拘束力，兩造並未達成提前終止系爭合約及給付賠
    償金150萬元口頭合意。 況上訴人94年12月20日函知被上訴
    人之函文內容，其上亦載明：「為代函請貴公司於函到七日
    內以書面回覆是否同意雙方先前所協議終止工程合約之條件
    及金額等事宜」、「本公司向呂督導表示同意之情。呂督導
    並表示無問題，他將之送交公司簽核即可」、「大棟公司如
    逾期未回覆或置之不理，本公司即逕認大棟公司不同意」等
    語，亦可證因被上訴人未回覆上訴人前述函文，上訴人逕認
    被上訴人公司不同意，是兩造並未達成提前終止系爭合約及
    給付賠償金150萬元合意云云。 惟查被上訴人先違約拒絕交
    付工地予上訴人施工，因上訴人異議，被上訴人乃授權其工
    地主任呂學禮與上訴人洽談「權利義務」的問題，並提出給
    付上訴人賠償金150萬元提前終止系爭合約之要約， 雖上訴
    人因賠償金過低未當場承諾，然上訴人事後有打電話同意賠
    償金之金額，已如上所述，如被上訴人未授權劉芳佑及呂學
    禮等人與上訴人達成合意，上訴人豈有放棄報酬無條件退出
    工地之理？被上訴人又豈有在上訴人退出系爭工地後，始終
    未曾催告上訴人應履約進場施作，亦未對上訴人主張任何違
    約責任，甚且再簽發支票給付上訴人前已施作之工程保留款
    556,450元之理？故兩造已就被上訴人給付上訴人賠償金150
    萬元提前終止系爭合約，達成口頭合意，應堪認定。至於劉
    芳佑及呂學禮等人是否應將該合意內容以書面送交被上訴人
    公司簽核，則屬被上訴人公司內部作業程序，自不得於上訴
    人依合意退出工地後，再以其內部作業程序尚未完成而否定
    已成立之契約效力。另上訴人94年12月20日致被上訴人之函
    文，其主旨即明載：「請於函到七日內以『書面回覆』是否
    同意『雙方先前協議終止工程合約之條件及金額』等事宜」
    ，足證上訴人發函即已表示先前已有協議存在，僅因被上訴
    人嗣後遲不履行，為取得口頭協議之證據，故發函要求被上
    訴人以「書面回覆」，上訴人主張其為取得證據乃委請律師
    製函要求被上訴人以「書面」回覆等語，應可採信。被上訴
    人以函文說明欄內所載部分文字，否定已成立生效之契約合
    意，並無可採。
六、上訴人之給付賠償金150萬元請求權是否罹於時效？
  (一)被上訴人辯稱有關提前終止系爭合約之賠償金部分，性質上
    屬承攬人之損害賠償請求權，依民法第514條第2項規定，該
    請求權於原因發生後，一年間不行使而消滅，上訴人遲至96
    年3月12日始提起本件訴訟，其請求權已罹於時效而消滅，
    被上訴人自得拒絕給付云云。
  (二)按「請求權，因十五年間不行使而消滅。但法律所定期間較
    短者，依其規定。」為民法第125條所明定。 本件兩造於94
    年9月間成立之口頭契約與系爭合約（承攬契約） 為各自獨
    立之契約， 上訴人依兩造於94年9月間成立之口頭契約請求
    賠償金150萬元， 非屬民法第514條第2項規定之承攬人損害
    賠償請求權，自無該條一年時效規定之適用餘地，仍應適用
    民法第125條所規定之一般時效期間， 被上訴人以上訴人請
    求權已罹於時效而消滅為抗辯，並無可採。
七、綜上所述，上訴人主張兩造達成口頭合意，雙方同意提前終
    止系爭合約， 並由被上訴人給付上訴人賠償金150萬元為可
    採，從而， 上訴人依兩造之合意，請求被上訴人給付150萬
    元，及自起訴狀繕本送達（卷內查無送達起訴狀繕本之送達
    證書，故以被上訴人提出答辯(一)狀日推定為其收受起訴狀繕
    本日）之翌日即96年5月15日起，按年息5%計算之利息， 為
    有理由，應予准許。原審就此部分為上訴人敗訴之判決，尚
    有未洽。上訴意旨指摘原判決不當，求予廢棄改判，為有理
    由。爰由本院予以廢棄改判，如主文第二項所示。
八、本件事證已臻明確，兩造其餘攻擊防禦方法及所提證據，核
    與本件判決結果不生影響，爰不另一一論述，併予敘明。
九、據上論結，本件上訴為有理由，爰判決如主文。
中    華    民    國    97    年    9     月    23    日
                    民事第十庭
                        審判長法  官  黃豐澤
                              法  官  林麗玲
                              法  官  蕭艿菁
正本係照原本作成。
不得上訴。
中    華    民    國    97    年    9     月    23    日
                              書記官  王秀雲


司法院資訊處製作；財團法人民間司法改革基金會備份。
